ACORDAO-COMPLETO-2491632

ACÓRDÃO 3144/2021 ATA 49/2021 - PLENÁRIO

VISTOS, relatados e discutidos estes autos de representação apresentada pelo Ministério Público de Contas do Tribunal de Contas do Estado do Maranhão, no âmbito do compartilhamento de informações entre órgãos da Rede de Controle no Estado do Maranhão, acerca de possíveis irregularidades na contratação da empresa WL Empreendimentos, realizada pela Tomada de Preços 006/2018 para execução do convênio Siafi/Siconv 859442, firmado entre o Município de Bacurituba/MA e a Fundação Nacional de Saúde - Funasa/MA, tendo por objeto a implantação de melhorias sanitárias domiciliares naquele Município,
	ACORDAM os Ministros do Tribunal de Contas da União, reunidos em sessão do Plenário, ante as razões expostas pelo Relator, em:
	9.1. dar ciência ao Município de Bacurituba/MA, com fundamento no art. 9º, inciso I, da Resolução-TCU 315/2020, que a previsão em edital de cláusula que exija, como requisito de habilitação técnica, que a empresa licitante possua engenheiro civil no seu quadro permanente, com vínculo empregatício, restringe a competitividade do certame, em afronta os arts. 3º, § 1º, inciso I, e 30, § 1º, inciso I, da Lei 8.666/1993, conforme entendimento dos Acórdãos 1.988/2016, 872/2016, 3.148/2014 e 1.842/2013, todos do Plenário desta Corte, dentre outros;
	9.2. dar ciência deste acórdão ao Município de Bacurituba/MA e aos responsáveis.

Representação acerca de possíveis irregularidades na contratação de empresa no âmbito de convênio que tem por objeto a implantação de melhorias sanitárias domiciliares no município.

Município de Bacurituba - MA.

3. Responsáveis: José Sisto Ribeiro Silva (XXX.310.743-XX); Heraldo Silva Sousa Neto (XXX.862.033-XX); Paulo Roberto Farias Oliveira (XXX.702.483-XX); Sandra Regina Ferreira Silva (CPF XXX.806.653-XX).

13.1. Ministros presentes: Walton Alencar Rodrigues (na Presidência), Benjamin Zymler, Augusto Nardes, Aroldo Cedraz, Raimundo Carreiro, Bruno Dantas (Relator) e Vital do Rêgo.
13.2. Ministro-Substituto convocado: Marcos Bemquerer Costa.
13.3. Ministro-Substituto presente: André Luís de Carvalho.

BRUNO DANTAS

Por registrar as principais ocorrências havidas no andamento dos autos até o momento, resumindo os fundamentos das peças acostadas, adoto como relatório, com os ajustes necessários, a instrução da secretaria responsável pela análise do processo (peça 66) , que contou com a anuência do corpo diretivo da unidade (peça 67) :
"INTRODUÇÃO
1. Cuidam os autos de representação formulada pelo Ministério Público de Contas do Tribunal de Contas do Estado do Maranhão (MPC/TCE/MA) , acerca de possíveis irregularidades na contratação da empresa WL Empreendimentos e Locação Eireli (CNPJ 14.808.930/0001-80) , resultante da Tomada de Preços 006/2018 (peças 16, p. 10-15, 17 e 18, p. 1-6) , visando a execução do Convênio 6316/2017 (Siconv 859442; peça 64) , firmado entre a Fundação Nacional de Saúde (Funasa) e o município de Bacurituba/MA, no valor de R$ 500.000,00, tendo por objeto a implantação de melhorias sanitárias domiciliares nesse município.
1.1. Conforme Despacho 250/2020-SOCEC-MA, datado de 30/6/2020 (peça 65) , a vigência do convênio em epígrafe foi prorrogada até o dia 11/7/2021.
HISTÓRICO
2. A extinta Secex-MA examinou os documentos encaminhados pelo MPC/TCE/MA (peça 2) , no âmbito do compartilhamento de informações entre órgãos da Rede de Controle no estado do Maranhão. Havia alegação de possível inidoneidade da empresa WL Empreendimentos e Locações Eireli, além dos seguintes indícios de fraude:
a) a empresa possuía contratos de locação de veículos, mas não era proprietária de veículo algum; e
b) a empresa sagrou-se vencedora em processos licitatórios com indícios de ilegalidades (análise de documentação antes da sessão do certame, assinaturas do sócio administrador com diferenças entre si, entre outras) .
2.1. O MPC/TCE/MA informou ainda que a referida empresa fora contratada pela prefeitura de Bacurituba/MA para execução do Convênio 6316/2017 (Siconv 859442) , retrocitado, custeado com recursos federais. Segundo a Funasa, ainda não haviam sido liberados valores àquela municipalidade (peça 4, p. 6-8) .
2.2. Dessa forma, ante os fortes indícios de existência de empresa fraudulenta e com possibilidade de decretação de sua inidoneidade, aquela unidade técnica entendeu pertinente autuar processo administrativo de produção de conhecimento (TC Processo 036.743/2018-6, apenso a estes autos) , a fim de colher informações sobre a atuação do órgão repassador, bem como fornecer dados para ciência, regularização e monitoramento.
2.3. Assim, a extinta Secex-MA realizou diligência à Funasa (peça 4, p. 1-2) , para que tomasse ciência dos fatos e comunicasse as medidas de controle adotadas nesse repasse, e, em caso negativo, quais as medidas que seriam realizadas para evitar uma contratação fraudulenta, com o comprometimento de sua execução. Também foi cientificada a auditoria interna da Funasa para o devido acompanhamento das medidas saneadoras e fiscalizatórias a serem realizadas pelo repassador. 
2.4. Em resposta (peça 4, p. 3-11) , a Funasa relatou que, em consulta à base do CNPJ, a empresa encontrava-se regular e que as informações encaminhadas pelo MPC/TCE/MA seriam consideradas por ocasião das fiscalizações in loco e da análise da prestação de contas, além de comunicar sobre a realização de procedimentos futuros de controle, especialmente quanto à capacidade operacional da empresa em tela para cumprir o objeto contratual. 
2.5. Por outro lado, a extinta Secex-MA entendeu que a simples consulta à base do CNPJ realizada pela Funasa não parecia esgotar as possibilidades de verificação da ocorrência de fraude na contratação da empresa. Isso porque, como destacado pelo MPC/TCE/MA, a empresa sagrou-se vencedora em processos licitatórios com indícios de ilegalidades (análise de documentação antes da sessão do certame, assinaturas do sócio administrador com diferenças entre si, entre outras) . Concluiu-se, assim, que o fato demandaria exame do procedimento de contratação, nos termos da instrução à peça 5.
2.6. Dessa forma, a extinta Secex-MA submeteu os autos ao Relator, que conheceu da representação, conforme despacho à peça 8, e autorizou a realização de diligência à prefeitura de Bacurituba/MA - para obter cópia da documentação relativa à Tomada de Preços 006/2018 para execução do Convênio 6316/2017 (Siconv 859442) , firmado entre o município de Bacurituba/MA e a Funasa; bem como a cientificação da Funasa de que a liberação da primeira parcela ou da parcela única do convênio deveria ser condicionada à conclusão da análise técnica e aceite do processo licitatório pelo concedente, sob pena de invalidação do repasse.
2.7. A prefeitura de Bacurituba/MA encaminhou em 12/6/2019 a documentação que passou a compor as peças 12 a 29 dos presentes autos. E com relação à Funasa, tem-se que após ter sido cientificada na forma mencionada no parágrafo anterior (peça 10) , não apresentou manifestação junto a este Tribunal acerca do tema em questão, embora não estivesse obrigada a fazê-lo.
2.8.  Após análise dos documentos enviados pela prefeitura de Bacurituba/MA, a Auditora Federal de Controle Externo que instruiu os autos concluiu que deveria ser realizada audiência dos responsáveis pelas seguintes irregularidades (peça 36, p. 5) : a)  previsão em edital de cláusula restritiva à competitividade (exigência de profissional constar em quadro permanente da licitante) ; b)  desclassificação irregular da Construtora Akrus Ltda. - EPP (CNPJ 09.231.542/0001-40) , com base nessa cláusula restritiva à competitividade (peça 28, p. 9-10) ; e c)  homologação do certame, em que pese as irregularidades descritas nos itens 1 e 2 (peça 29, p. 1) .
2.9. E com relação à Funasa, propôs a realização de diligência a fim de que informasse: a)  se a liberação de recursos foi precedida de parecer técnico sobre a regularidade do procedimento licitatório realizado, encaminhando a este Tribunal o referido parecer; (b)  a situação atual da empresa contratada, inclusive acerca de sua regularidade fiscal, considerando que se encontra inscrita na dívida ativa federal; e (c)  as medidas adotadas pela Funasa com vistas à regular execução do objeto, na condição de órgão concedente, a quem compete a responsabilidade primária pela fiscalização da correta aplicação dos recursos federais transferidos a estados e municípios (peça 36, p. 5) .
2.10. Na presente instrução serão analisadas as audiências dos responsáveis e a diligência realizada junto à Funasa, na forma prevista na instrução de peça 36, p. 8-10, e autorizada pelo Diretor da SecexSaúde, nos termos da delegação de competência respectiva (peça 37) . A tabela a seguir foi elaborada com o intuito de facilitar a localização dos ofícios de audiência enviados aos responsáveis, bem como da diligência realizada:
	OFÍCIO DE DILIGÊNCIA
	DATA
	PEÇA
	DESTINATÁRIO
	CIÊNCIA
 (peça) 
	RESPOSTA (peças) 

	40926/2020
	4/8/2020
	38
	Fundação Nacional de Saúde
	39
	50 e 51

	OFÍCIOS DE AUDIÊNCIA
	DATA
	PEÇA
	DESTINATÁRIO
	CARGO/FUNÇÃO À ÉPOCA DOS FATOS
	CIÊNCIA
 (peça) 
	RESPOSTA (peça) 

	54956/2020
54957/2020
	5/10/2020
5/10/2020
	52
53
	Heraldo Silva Sousa Neto
	Presidente da CPL
	55
56
	NA

	40922/2020
	4/8/2020
	41
	Sandra Regina Ferreira Silva
	Membro da CPL
	54
	NA

	70222/2020
	14/12/2020
	61
	Paulo Roberto Farias Oliveira
	Membro da CPL
	62
	NA

	40924/2020
	4/8/2020
	43
	José Sisto Ribeiro Silva
	Prefeito de Bacurituba/MA
	44
	NA

Obs.: NA: não apresentou.
2.11. O Sr. José Sisto Ribeiro Silva solicitou, por meio do documento de peça 46, prorrogação do prazo para apresentação de suas razões de justificativa. Esse pedido foi acatado segundo despacho à peça 48.
2.12. Embora os Srs. Heraldo Silva Sousa Neto, Paulo Roberto Farias Oliveira e José Sisto Ribeiro Silva, bem como a Sra. Sandra Regina Ferreira Silva, tenham sido devidamente notificados para encaminharem as suas razões de justificativa e tendo tomado ciência conforme demonstrado na tabela anterior, não apresentaram a sua defesa, tendo sido, portanto, considerados revéis nos termos do art. 12, § 3º, da Lei 8.443/1992.  
EXAME TÉCNICO
3. Em atendimento ao Ofício 40926/2020-TCU/Seproc, datado de 4/8/2020 (peça 38) , o Auditor-Chefe da Funasa enviou a esta Corte de Contas o Ofício 267/2020/COGED/AUDIT/PRESI-FUNASA, datado de 24/9/2020 (peça 51, p. 1-2) , por meio do qual encaminhou diversos documentos referentes ao Convênio 6316/2017 (Siconv 859442) , celebrado com o município de Bacurituba/MA.
3.1. Mediante o Despacho 164/2020-DIESP-MA, datado de 22/9/2020 (peça 51, p. 4-5) , o Chefe da Divisão de Engenharia de Saúde Pública Substituto da Funasa informou o seguinte:
a) houve o pagamento da 1ª parcela em 4/7/2020;
b) conforme relatório técnico, a execução das obras encontra-se em percentual compatível com o recurso já repassado;
c) o convênio em epígrafe já se encontra instruído para o pagamento da 2ª parcela; e
d) a Funasa acompanhou a execução das obras, consoante demonstrado no Relatório de Visita Técnica (RVT) , comprovando in loco a execução de dez melhorias sanitárias domiciliares (MSD) , representando 23,8% do total de 42 MSD, e 'não se verificou nenhum indício de irregularidade'.
3.2. Especificamente em resposta ao Ofício 40926/2020-TCU/Seproc (peça 38) , o Chefe do Setor de Celebração de Convênios da Funasa emitiu o Despacho 338/2020-SOCEC-MA, datado de 23/9/2020 (peça 51, p. 6-7) , contendo as seguintes informações:
a) com relação à questão de se saber se a liberação de recursos foi precedida de parecer técnico sobre a regularidade do procedimento licitatório realizado, a Suest-MA somente tomou conhecimento do Ofício 40926/2020-TCU/Seproc por meio do Despacho 410/2020, de 7/8/2020, sendo que, nessa data, já havia sido realizada a liberação dos recursos referentes à 1ª parcela, cujos despachos se iniciaram em 30/5/2019 e o pagamento tendo ocorrido em 4/7/2019;
b) ainda no tocante à questão anterior, informou que na análise preliminar foram observados os documentos técnicos/administrativos, exigidos na legislação, quais sejam: Relatório de Andamento da Entidade (RA) , Relatório de Andamento e Avaliação (RAA) e Relatório de Monitoramento, em conformidade com a Portaria 424/2016; que o desembolso relativo à 1ª parcela, correspondente a 20% do valor do instrumento, deu-se por meio da Ordem Bancária 802800, de 4/7/2019; e que o parecer técnico sobre a regularidade do procedimento licitatório foi emitido em 12/7/2019 por ocasião do 'aceite da licitação' por técnico da área de engenharia da Funasa; 
c) referente à situação de regularidade da empresa contratada, asseverou que a área de prestação de contas consultou no site da Receita Federal a situação cadastral da empresa WL Empreendimentos e Locação Eireli, concluindo que ela estava apta a participar de licitação; e
d) no que concerne às medidas adotadas pela Funasa com vistas à regular execução do objeto, na condição de órgão concedente, aduziu que essas se limitam à verificação da comprovação da documentação inserida no Sistema Integrado de Gerenciamento de Ações (Siga/Funasa) e na Plataforma +Brasil; e que a fiscalização da execução física é realizada pelo seu Departamento de Engenharia e Saúde Pública (Diesp/Funasa) , emitindo o RVT, a fim de mensurar 'o percentual que tenha a compatibilidade com os recursos repassados'.
3.3. Foi anexado aos autos o Anexo III do RVT, aprovado em 21/11/2019 (peça 51, p. 8-10) , no qual consta que foram executadas dez das 42 MSD previstas, o que representa 23,8% de execução física. E com relação à execução financeira, tem-se que o percentual é bem próximo ao da execução física, pois resultou em 23,4%, conforme demonstrado na tabela a seguir:
	Meta 3 - Implantação de MSD no povoado Furo da Mangueira, município de Bacurituba/MA

	Etapa/Fase
	Discriminação
	Unid.
	Previsto
	Realizado
	Valor (R$) 

	3
	ABRIGO
	un.
	10
	10
	72.599,75 

	4
	CAIXA DE GORDURA
	un.
	10
	10
	1.737,50 

	5
	FILTRO DOMÉSTICO COMUM DE BARRO ASSADO
	un.
	10
	10
	1.725,00 

	6
	FOSSA SEPTICA
	un.
	10
	10
	17.567,50 

	7
	PIA DE COZINHA
	un.
	10
	10
	7.013,76 

	8
	RESERVATÓRIO
DE 310 LITROS
	un.
	10
	10
	3.150,00 

	9
	SUMIDOURO
	un.
	10
	10
	6.832,75 

	10
	TANQUE DE LAVAR ROUPAS
	un.
	10
	10
	6.407,85 

	SUBTOTAL
	117.034,11

	TOTAL DO CONTRATO
	499.140,74

	% DE EXECUÇÃO FINANCEIRA
	23,4%

3.4. De acordo com o despacho datado de 30/5/2019 (peça 51, p. 14) , foi solicitada pelo Chefe do Serviço de Convênios da Funasa a autorização para o pagamento da 1ª parcela no valor de R$ 100.000,00 e que corresponde a 20,0% do valor total contratado, tendo em vista que o relatório técnico apontou uma execução física de 23,8%, segundo critérios estabelecidos na Portaria-Funasa 979, de 14/7/2017. A autorização final do pagamento pelo presidente desta fundação ocorreu no dia 4/7/2019, conforme despacho à peça 51, p. 15. 
3.5. O Relatório de Conformidade Financeira, datado de 8/7/2020 (peça 51, p. 16) , da lavra da Analista de Prestação de Contas de Convênio da Funasa, ratificou as informações contidas no parágrafo anterior e concluiu que a 'execução financeira do convênio em epígrafe, está em conformidade com a parcela liberada e de acordo com a execução física, demonstrada no Relatório de Visita Técnica'.
Análise do Prazo de Prescrição da Pretensão Punitiva 
3.6. Com relação à ocorrência da prescrição da pretensão punitiva, este Tribunal aprovou por meio do Acórdão 1441/2016-TCU-Plenário (relatoria do Ministro Walton Alencar Rodrigues) , incidente de uniformização de jurisprudência em que firma o entendimento de que a matéria se subordina ao prazo prescricional de dez anos indicado no art. 205 do Código Civil, contado a partir da data de ocorrência da irregularidade a ser sancionada. 
3.7. No presente caso, os possíveis atos irregulares foram praticados em 8/6/2018, (assinatura do edital) , em 27/6/2018 (julgamento do certame) , e em 2/7/2018 (homologação do certame) . Portanto, ainda não houve o transcurso do prazo de dez anos.
CONCLUSÃO
4. Em que pese os indícios de irregularidade apontados na fase da licitação descritos no histórico desta instrução, entende-se que não foram reportados problemas na execução da obra, conforme consta do Despacho 164/2020-DIESP-MA, datado de 22/9/2020 (peça 51, p. 4-5) , onde o Chefe da Divisão de Engenharia de Saúde Pública Substituto da Funasa informou que a execução se encontra em percentual compatível com o recurso já repassado, tendo sido efetivado o pagamento da 1ª parcela em 4/7/2020. 
4.1. No despacho mencionado no parágrafo anterior há também a informação que a Funasa acompanha a execução das obras, consoante demonstrado no Relatório de Visita Técnica (datado de 21/11/2019; peça 51, p. 8-13) , comprovando in loco a execução de dez melhorias sanitárias domiciliares (MSD) , o que representa 23,8% do total de 42 MSD previstas, e 'não se verificou nenhum indício de irregularidade'.
4.2. Importante observar que a vigência do Convênio 6316/2017 (Siconv 859442) se encerra no dia 11/7/2021 (peça 51, p. 8) e qualquer medida que este Tribunal venha a tomar que possa, direta ou indiretamente, paralisar as obras, pode ocasionar um prejuízo maior para a consecução do objeto deste convênio e, consequentemente, para a população diretamente assistida.
4.3. Nesse ponto, faz-se necessário ressaltar que um dos indícios de irregularidade apontados no processo licitatório (Tomada de Preços 006/2018) , referiu-se às diferenças identificadas na assinatura do sócio administrador da empresa WL Empreendimentos e Locação Eireli. Ocorre que esse tema foi analisado pela Auditora Federal de Controle Externo que elaborou a instrução de peça 36, tendo entendido à época que 'não se observaram elevadas dessemelhanças nas assinaturas do representante da empresa W L Empreendimentos, (¿) (peça 28, p. 3, 6-8 e 10) '. 
4.4. Com base no que foi exposto nos parágrafos anteriores, entende-se que para o caso em questão seja suficiente dar ciência à Prefeitura Municipal de Bacurituba/MA sobre a ocorrência das irregularidades pelas quais os responsáveis foram ouvidos em audiência, nos termos do art. 9º, inciso I, da Resolução-TCU 315/2020, induzindo a prevenção de situações futuras análogas.
4.5. Com relação às audiências realizadas, tem-se que os Srs. Heraldo Silva Sousa Neto, Paulo Roberto Farias Oliveira e José Sisto Ribeiro Silva, bem como a Sra. Sandra Regina Ferreira Silva, apesar de devidamente notificados para apresentarem as suas razões de justificativa, permaneceram silentes, operando-se, portanto, os efeitos da revelia, dando-se prosseguimento ao processo, nos termos do art. 12, § 3º, da Lei 8.443/1992.
4.6. A responsabilização do Sr. Heraldo Silva Sousa Neto decorreu da inserção, no edital da Tomada de Preços 006/2018 (item 7.1.3, 'c') , de cláusula restritiva à competitividade e da consequente desclassificação da Construtora Akrus Ltda. com base nessa cláusula.
4.7. A responsabilização da Sra. Sandra Regina Ferreira Silva e do Sr. Paulo Roberto Farias Oliveira adveio da desclassificação da empresa Construtora Akrus Ltda. na Tomada de Preços 006/2018, com base em cláusula restritiva à competitividade (item 7.1.3, 'c') . 
4.8. No caso do Sr. José Sisto Ribeiro Silva, a sua responsabilização decorreu da homologação da Tomada de Preços 006/2018, mesmo diante das seguintes irregularidades no procedimento licitatório: (i) previsão em edital de cláusula restritiva à competitividade, prevista no item 7.1.3, 'c'; e (ii) desclassificação irregular da Construtora Akrus Ltda., com base na referida cláusula restritiva à competitividade.
PROPOSTA DE ENCAMINHAMENTO
5.. Ante todo o exposto, submetem-se os autos à consideração superior, propondo:
5.1. conhecer da presente representação, satisfeitos os requisitos de admissibilidade previstos nos arts. 235 e 237, inciso VII, do Regimento Interno deste Tribunal, e no art. 103, § 1º, da Resolução - TCU 259/2014, para, no mérito, considerá-la parcialmente procedente;
5.2. considerar revéis, para todos os efeitos, os Srs. José Sisto Ribeiro Silva (CPF XXX.310.743-XX) ; Heraldo Silva Sousa Neto (CPF XXX.862.033-XX) e Paulo Roberto Farias Oliveira  (CPF XXX.702.483-XX) ; e a Sra. Sandra Regina Ferreira Silva (CPF XXX.806.653-XX) ; dando-se prosseguimento ao processo, com fundamento no art. 12, § 3º, da Lei 8.443/1992;
5.3. aplicar aos Srs. José Sisto Ribeiro Silva (CPF XXX.310.743-XX) , prefeito municipal de Bacurituba/MA à época; Heraldo Silva Sousa Neto (CPF XXX.862.033-XX) , Presidente da CPL à época, e Paulo Roberto Farias Oliveira (CPF XXX.702.483-XX) , membro da CPL à época; e à Sra. Sandra Regina Ferreira Silva (CPF XXX.806.653-XX) , membro da CPL à época, individualmente, a multa prevista no art. 58, inciso II, da Lei 8.443/1992, fixando-lhes o prazo de quinze dias, a contar das notificações, para que comprovem, perante o Tribunal (art. 214, inciso III, alínea 'a', do Regimento Interno/TCU) , o recolhimento da dívida ao Tesouro Nacional, atualizada monetariamente desde a data do acórdão que vier a ser proferido até a data do efetivo recolhimento, se for paga após o vencimento, na forma da legislação em vigor;
5.4. autorizar, desde logo, nos termos do art. 28, inciso II, da Lei 8.443/1992, a cobrança judicial das dívidas, acrescidas dos encargos legais devidos, caso não atendidas as notificações, na forma da legislação em vigor; 
5.5. autorizar, desde logo e caso solicitado, o parcelamento das dívidas dos responsáveis, em até 36 parcelas mensais e consecutivas, nos termos do art. 26 da Lei 8.443/1992 c/c o art. 217 do RI/TCU, fixando-se o vencimento da primeira parcela em quinze dias, a contar do recebimento da notificação, e as demais a cada trinta dias, devendo incidir sobre cada parcela, atualizada monetariamente, os encargos legais devidos, na forma prevista na legislação em vigor; 
5.6. dar ciência à Prefeitura Municipal de Bacurituba/MA, com fundamento no art. 9º, inciso I, da Resolução-TCU 315/2020, que a previsão em edital de cláusula que exija, como requisito de habilitação técnica, que a empresa licitante possua engenheiro civil no seu quadro permanente, restringe a competitividade do certame, afrontando os arts. 3º, § 1º, inciso I, e 30, § 1º, inciso I, da Lei 8.666/1993) , conforme entendimento dos Acórdão 3148/2014-TCU-Plenário (relatoria do Ministro Substituto Weder de Oliveira) , 1.842/2013-TCUPlenário (relatoria da Ministra Ana Arraes) , 1.988/2016-TCU-Plenário (relatoria do Ministro Substituto André de Carvalho) , dentre outros;
5.7. dar ciência do acórdão que vier a ser proferido ao representante, destacando que o relatório e o voto que fundamentam a deliberação ora encaminhada podem ser acessados por meio do endereço eletrônico www.tcu.gov.br/acordaos e que, caso tenham interesse, o Tribunal pode encaminhar-lhes cópia desses documentos sem quaisquer custos para V.Sa.; e
5.8.  arquivar o presente processo, nos termos do art. 169, inciso III, do RI/TCU."
É o relatório.

Carlos Sérgio de Carvalho Barros (4.947/OAB-MA), Marcus Vinicius da Silva Santos (7.961/OAB-MA) e outros, representando José Sisto Ribeiro Silva.

Não atuou.

REPRESENTAÇÃO FORMULADA PELO Ministério Público de Contas do Estado do Maranhão. POSSÍVEIS IRREGULARIDADES NA CONTRATAÇÃO DE EMPRESA PARA EXECUÇÃO DE CONVÊNIO FIRMADO ENTRE A FUNDAÇÃO NACIONAL DE SAÚDE (FUNASA) E O MUNICÍPIO DE BACURITUBA/MA. IMPLANTAÇÃO DE MELHORIAS SANITÁRIAS DOMICILIARES NO MUNICÍPIO. audiências. revelia. ciência ao município.

REPRESENTAÇÃO (REPR)

Secretaria de Controle Externo da Saúde (SecexSaúde).

Trata-se de representação formulada pelo Ministério Público de Contas do Tribunal de Contas do Estado do Maranhão - MPC/TCE/MA, no âmbito do compartilhamento de informações entre órgãos da Rede de Controle no Estado do Maranhão, acerca de possíveis irregularidades na contratação da empresa WL Empreendimentos (CNPJ 14.808.930/0001-80) , realizada pela Tomada de Preços 006/2018 para execução do convênio Siafi/Siconv 859442, firmado entre o Município de Bacurituba/MA e a Fundação Nacional de Saúde - Funasa/MA, tendo por objeto a implantação de melhorias sanitárias domiciliares naquele Município.
Em suma, as irregularidades aventadas se relacionam a indícios de fraude e possível inidoneidade da empresa em epígrafe, uma vez que:
a. a empresa possui contratos de locação de veículos, mas não é proprietária de veículo algum;
b. a empresa sagrou-se vencedora em processos licitatórios com indícios de vícios de legalidade (análise de documentação antes da sessão do certame, assinaturas do sócio administrador com diferenças entre si, dentre outras) .
O MPC/TCE/MA informou ainda que a referida empresa havia sido contratada pela Prefeitura de Bacurituba/MA para execução do Convênio Siafi 859442, o qual, conforme informado pela Funasa, ainda não tivera valores liberados àquela municipalidade até aquela oportunidade.
Dessa forma, ante os fortes indícios de tratar-se de uma empresa fraudulenta e com possibilidade de decretação de sua inidoneidade, entendeu-se pertinente a autuação de processo administrativo de produção de conhecimento por parte da então Secex/MA (TC Processo 036.743/2018-6) para colher informações sobre a atuação do órgão repassador, bem como levar as informações ao seu conhecimento para ciência/regularização/monitoramento.
No âmbito do referido processo, a Funasa apresentou relato, em resposta a diligência efetuada por esta Corte, segundo o qual, após consulta à base CNPJ, a empresa encontrava-se regular. Acrescentou, ainda, que as informações encaminhadas pelo MPC/TCE/MA seriam consideradas quando da atuação futura de fiscalização (verificações in loco) e na análise da prestação de contas.
A unidade instrutora, por sua vez, entendeu que a simples consulta à base CNPJ feita pela Funasa não parecia esgotar as possibilidades de verificação quanto à ocorrência de fraude na contratação da empresa, visto que diante desse cenário (indícios de vícios de legalidade e previsão apenas de atuação futura por parte da Funasa) se fazia necessária a adoção de medidas mais efetivas visando à apuração dos fatos e à adoção de ações de controle antes de que recursos pudessem ser liberados.
Sendo assim, a unidade se manifestou por meio de instrução à peça 5, concluindo inicialmente que o conjunto documental do procedimento licitatório realizado pela Prefeitura de Bacurituba/MA no âmbito do Convênio Siafi 859442 deveria ser requerido e analisado para confirmar, ou não, a regularidade da contratação. 
Isso porque a análise tempestiva da contratação realizada, em conjunto com certificação in loco da execução do objeto a ser feita pela Funasa, tornaria possível a elisão das duas possibilidades de fraude destacadas pelo MPC/TCE/MA.
Ainda, considerando o dever de fiscalização da Funasa, conforme Portaria Interministerial 424/2016, propôs dar ciência à fundação de que a liberação de recursos deveria ser precedida de parecer técnico sobre a regularidade do procedimento licitatório realizado. 
Manifestei-me de maneira aquiescente à análise da unidade instrutora em relação à necessidade premente de obtenção de informações adicionais acerca do certame, com o intuito de atestar a regularidade da contratação, bem como aos demais encaminhamentos propostos.
Sendo assim, determinei a realização de diligência à Prefeitura de Bacurituba/MA para que fossem encaminhadas cópias de toda a documentação relativa à Tomada de Preços 006/2018 para execução do convênio firmado com a Funasa/MA. Ademais, foi dada ciência à fundação de que a liberação da primeira parcela ou parcela única do convênio deveria ser condicionada à conclusão da análise técnica e ao aceite do processo licitatório pelo concedente, sob pena de invalidação do repasse.
Findas as análises da documentação enviada pelo município em resposta à referida diligência, a unidade instrutora concluiu pela necessidade de audiência dos responsáveis pelas irregularidades constatadas, quais sejam: (i) previsão em edital de cláusula restritiva à competitividade (exigência de profissional constar em quadro permanente da licitante) ; (ii) desclassificação irregular da empresa Akrus, com base na mencionada cláusula; e (iii) homologação do certame, a despeito das irregularidades descritas.
Além disso, pelo fato de a Funasa não haver apresentado qualquer manifestação ao TCU, mesmo após a cientificação acerca da irregularidade, foi realizada diligência à entidade para que informasse, com relação à empresa WL Empreendimentos e Locação Eireli:
se a liberação de recursos foi precedida de parecer técnico sobre a regularidade do procedimento licitatório realizado, encaminhando ao Tribunal o referido parecer e demais documentos comprobatórios correlatos; 
a situação atual da empresa contratada, inclusive acerca de sua regularidade fiscal, uma vez que a empresa W L Empreendimentos e Locação Eireli se encontra inscrita na dívida ativa federal;
quais as medidas adotadas pela Funasa com vistas à regular execução do objeto, na condição de órgão concedente, a quem compete a responsabilidade primária pela fiscalização da correta aplicação dos recursos federais transferidos a estados e municípios.
Embora os responsáveis chamados em audiência tenham sido devidamente notificados, o prazo regimental transcorreu sem que tenham sido apresentadas razões de justificativa. Dessa forma, devem ser considerados revéis, dando-se prosseguimento ao processo, conforme estabelece o art. 12, § 3º, da Lei 8.443/1992.
Em análise de mérito, a unidade instrutora conclui pela ausência de problemas na execução da obra, uma vez que se encontra em percentual compatível com o montante de recursos já repassados. A Funasa havia atestado in loco, até o momento da instrução da SecexSaúde, a conclusão de dez melhorias sanitárias domiciliares (MSD) , o que representa 23,8% do total previsto, além de não ter sido verificado qualquer indício de irregularidade, inclusive no que se refere às diferenças identificadas nas assinaturas do sócio administrador da empresa WL Empreendimentos e Locação Eireli.
Ademais, entende que qualquer medida que este Tribunal venha a tomar que possa, direta ou indiretamente, paralisar as obras, pode ocasionar um prejuízo maior para a consecução do objeto deste convênio e, consequentemente, para a população diretamente assistida. A vigência do ajuste, que se encerraria em 11/7/2021, foi prorrogada até 8/3/2022, conforme se depreende do extrato de termo aditivo 2/2021, publicado do Diário Oficial da União em 9/7/2021.
Isso posto, a unidade entende suficiente a ciência à Prefeitura de Bacurituba/MA acerca das irregularidades pelas quais os responsáveis foram ouvidos em audiência, nos termos do art. 9º, inciso I, da Resolução-TCU 315/2020, induzindo a prevenção de situações futuras análogas.
Todavia, no que tange às audiências realizadas, a unidade instrutora entende que as responsabilidades dos integrantes da Comissão Permanente de Licitação, bem como do ex-prefeito de Bacurituba/MA, estão devidamente delineadas, como denota o item 12 deste voto, razão pela qual propõe a aplicação da multa prevista no art. 58, inciso II, da Lei 8.443/1992.
Corroboro as análises empreendidas pela unidade instrutora especificamente quanto à inexistência de problemas na execução da obra, razão pela qual incorporo os fundamentos apresentados às minhas razões de decidir.
Discordo, todavia, do encaminhamento sugerido pela SecexSaúde quanto aos responsáveis chamados em audiência, pelos motivos que a seguir exponho.
Primeiro, rememoro que nos processos do TCU a revelia não leva à presunção de que seriam verdadeiras todas as imputações levantadas contra os responsáveis, diferentemente do que ocorre no processo civil, em que a revelia do réu opera a presunção da verdade dos fatos narrados pelo autor. Dessa forma, a avaliação da responsabilidade do agente não pode prescindir da prova existente no processo ou para ele carreada.
Nessa situação específica, muito embora a interpretação do disposto na lei de licitações e contratos e a jurisprudência desta Corte não contenha exigência de que o responsável técnico pela execução contratual possua vínculo empregatício com a licitante na data da sessão inicial do certame, não vislumbro gravidade suficiente nessa conduta para aplicação de sanção de multa. 
Por certo, levo em consideração, para esse juízo, as características do caso, notadamente o atenuante segundo o qual a empresa inabilitada não interpôs recurso da decisão, conforme consta da ata de julgamento, bem como a mitigação do aventado risco de inexecução do objeto, a elisão das demais irregularidades atinentes à licitante vencedora e a consequente ausência de indícios de dano ao erário advindo da sua contratação.
Ressalto, em complemento e para fins de análise da reprovabilidade das condutas, que os responsáveis não respondem perante o TCU em outros processos, não havendo, portanto, antecedentes que justifiquem solução distinta ao caso, juízo necessário em face da alteração legislativa recente da Lei de Introdução às Normas do Direito Brasileiro, segundo a qual "na aplicação de sanções, serão consideradas a natureza e a gravidade da infração cometida, os danos que dela provierem para a administração pública, as circunstâncias agravantes ou atenuantes e os antecedentes do agente" (Decreto-Lei 4.657/1942, art. 22, § 2º) .
Sendo assim, considero suficiente a expedição de ciência da irregularidade Município de Bacurituba/MA, nos termos do inciso I do art. 9º da Resolução TCU 315/2020.
	Ante o exposto, voto por que o Tribunal adote o Acórdão que ora submeto à deliberação deste Colegiado. 
TCU, Sala das Sessões, em 15 de dezembro de 2021.
Ministro BRUNO DANTAS 
Relator